【裁判字號】    90,訴,3180
【裁判日期】    920103
【裁判案由】    國家賠償
【裁判全文】
臺灣臺中地方法院民事判決  九十年訴字第三一八○號
    原      告  甲○○
    被      告  臺中市警察局
    法定代理人  乙○○
右當事人間請求國家賠償事件，本判決如左：
    主      文
被告應給付原告新台幣柒拾萬元，及自民國九十年十一月二日起至清償日止按年息百分之五
計算之利息。
原告其餘之訴駁回。
訴訟費用由被告負擔十分之九，餘由原告負擔。
本判決原告勝訴部分於原告以新台幣貳拾萬肆仟元為被告供擔保後，得假執行。但被告如
於假執行程序實施前以新台幣柒拾萬元為原告預供擔保，得免為假執行。
原告其餘假執行之聲請駁回。
    事      實
甲、原告方面：
一、聲明：求為判決：被告應給付原告新台幣七十六萬元及自起訴狀繕本送達翌日起至清償
    日止，按年息百分之五計算之利息，並陳明願供擔保請准宣告假執行。
二、陳述：
（一）原告於九十年七月四日因方仁盛佯稱欲購買原告所有之車牌號碼八Ａ─三五九八號賓
      士牌自小客車（下稱系爭自小客車）一輛，並謂須原告之身分證號碼以瞭解車主狀況
      ，原告不疑有他即告知方仁盛原告之身分證號碼，並約定於同年月六日在臺北市大同
      區○○○路○段二七一號前碰面試車，試車當天方仁盛則提出姓名記載為「徐家錦」
      之偽造身分證以取得原告信任，並趁原告在試車地點與友人離車約三公尺處交談時，
      將系爭自小客車開走，原告與友人即於當天下午三時向臺北市政府警察局大同分局蘭
      州派出所報案。
（二）王戊戌係任職於被告臺中市警察局所轄第一分局大誠派出所（下稱大誠派出所）之警
      員，其於九十年七月六日下午六時巡邏時發現系爭原告遭竊之自小客車，準備通知拖
      車時，突有一名持偽造原告名義之身分證、駕駛執照及車籍資料之不詳男子自稱為系
      爭自小客車車主，警員王戊戌帶同該不詳男子至警局制作詢問筆錄時，並未依九十年
      六月所頒布之查（尋）獲汽、機車失竊（含車牌失竊）案件處理程序（下稱系爭處理
      程序）要求該名自稱車主之不詳男子提出報案證明單，且未調取車主口卡以認定該名
      自稱車主之不詳男子是否為原告，亦未撥打原告所留存之行動電話聯絡原告，即草率
      辦理尋獲證明銷案，任令歹徒領取系爭自小客車，系爭自小客車亦於九十年七月九日
      遭歹徒持上開尋獲證明單及偽造之車籍資料至永隆當鋪點當新台幣（下同）七十萬元
      ，歹徒並於同年月十日向原告勒索匯款六萬元贖車，後原告並以七十萬元向永隆當鋪
      贖回系爭自小客車。
（三）又警員王戊戌僅因大誠派出所之傳真機故障即托詞無法調取口卡，且未確實就人別進
      行查證，即讓歹徒方仁盛領走系爭報失之自小客車，顯有疏忽過失。且系爭自小客車
      於警員王戊戌查獲帶回大誠派出所時，即屬由國家取得合法直接占有，並無仍由歹徒
      方仁盛繼續占有之情形，故自警員王戊戌未盡注意義務而發還系爭自小客車予歹徒方
      仁盛時，即造成系爭自小客車真正所有權人即原告之財產上損害。
（四）警員王戊戌於九十年七月十三日發現自己上開疏失而讓歹徒領走系爭自小客車後，方
      急忙打電話給原告道歉，再行制作筆錄並核發另一張報案證明單交付原告。本件確係
      被告所屬員警王戊戌未依相關之法規執行職務，在未有失竊之報案證明單及未確認車
      主是否確為原告本人之情形下，輕率將系爭自小客車辦理銷案證明並交付歹徒，又系
      爭自小客車於失竊當時價值為一百零三萬元，惟原告實際上僅支付七十六萬元，故僅
      請求被告賠償七十六萬元。嗣原告於九十年七月二十日以書面向被告請求損害賠償而
      遭被告拒絕，為此本於國家賠償法第二條第二項及第九條第一項，請求被告給付如聲
      明所示之金額，及自起訴狀繕本送達翌日起至清償日止按年息百分之五計算之利息。
三、證據：提出車輛協尋證明單三份、身分證二份、查（尋）獲汽機車失竊（含車牌失竊）
    案件處理程序、行車執照、警詢筆錄、匯款執據、國家賠償請求書、拒絕賠償理由書、
    當票、協議書各一份（均影本）為證，並聲請訊問證人王戊戌。
乙、被告方面：
一、聲明：求為判決駁回原告之訴，並陳明如受不利判決，願供擔保清准宣告免為假執行。
二、陳述：
（一）原告主張該第三人領取系爭自小客車時，並未提出失竊報案三聯單，被告所屬員警王
      戊戌竟辦理發還系爭自小客車，即有違反系稱處理程序之警察法規，顯有過失等語。
      惟原告所舉之系爭處理程序係編定於「警察機關分駐（派出）所常用勤務執行程序彙
      編」（下稱執行程序彙編），該執行程序彙編內容之磁片及作業內容係於九十年七月
      五日方由被告所轄之第一分局收文，並於同年月六日晚上六時五分始批示，並於同年
      月七日方將磁片內容儲存於各所電腦內，而本件遭人冒領系爭自小客車事件係於九十
      年七月六日晚上六時至八時三十分間發生，該處理程序既未下達警員王戊戌所屬之大
      誠派出所，自無足以該規範為被告有過失之認定。
（二）又警方於尋獲失車時，僅須查驗領車之人所提供之基本資料是否確實為失車之車主，
      失主並無須提出上開報案證明單即可辦理領回失車，該報案證明單僅係作為申請失竊
      註銷、遺失補牌、理賠、復駛等手續，屬公路監理機關及保險公司之業務，與警察機
      關相關業務無涉，亦非領回失車之必備文件。又本件警員王戊戌於辦理發還系爭自小
      客車時，即已按照程序查驗車主所提供之身分證、駕駛執照、行車執照、保險卡及新
      領牌照登記書等證件，並透過警方電腦連線查詢與報案證明單內容相同之「車輛竊盜
      、車牌失竊資料個別查詢表─查詢車輛認可資料」（下稱查詢認可資料表）核對無誤
      ，且該名領車男子所提出之證件所載姓名、年籍等資料均與原告所持有真正之相關證
      件資料完全相符，承辦警員王戊戌為求慎重，更撥打原告於報案時所留存之住家聯絡
      電話聯繫，惟並無人接聽，足使警員認定車主當時確離家在外。是本件承辦警員王戊
      戌於辦理系爭自小客車之查核發放程序，已盡其注意義務並符合一般常規，並無疏忽
      過失之情。原告亦未能舉證證明被告就本件發放程序有何故意或過失，其主張被告應
      負損害賠償責任，即屬無據。
（三）又本件原告請求之損害額七十六萬元，其中六萬元係原告自行支付與歹徒之勒贖款，
      與本件被告發還系爭自小客車行為無因果關係；另七十萬元係原告與永隆當舖和解取
      回系爭自小客車之金額，惟依當舖業法第二十六條第二項規定：
      「當舖業之負責人或其營業人員非依本法規定收當之物品，經查明係贓物時，應無償
      發還原物主；原物主已先贖回者，應將其贖回金額發還。」，則本件原告得否向永隆
      當舖無償取回系爭自小客車，尚屬未定，且依原告與永隆當舖所簽立之協議書內容以
      觀，原告僅給付五十萬元與永隆當舖，是原告以此和解金額視為損害，轉向被告請求
      ，誠屬無據。
（四）再者，本件原告所受損害係源自歹徒搶奪系爭自小客車所致，且於歹徒搶奪系爭自小
      客車時損害即已發生，與被告事後辦理系爭自小客車銷案行為間並無相當因果關係；
      又典當行為為歹徒事後處分贓物方式之一，且典當尚須提出典當人之身分證明文件、
      車籍證明文件等資料，並非單憑一紙協尋銷案證明單即可辦理，是被告之失竊銷案行
      為，亦與原告主張受回贖之損害無因果關係。
（五）另本件原告輕易將自身之身分證字號提供不知名之歹徒，造成歹徒得以事前持以向監
      理機關申請駕駛執照等車籍原始資料，致警員見該等真正之證件誤據以辦理銷案，原
      告縱有損害，其就此損害之發生亦有重大過失。
三、證據：提出身分證、駕駛執照、行車執照、保險單、汽車新領牌照登記書、車輛竊盜、
    車牌失竊資料個別查詢報表─查詢車輛認可資料、警詢筆錄、臺中市警察局九十年十月
    十九日（九○）中市警秘字第六七○○三號函、九十年七月四日（九○）中市警秘字第
    四八九七九號函各一份（均影本）為證，並聲請訊問證人阮重鈞。
丙、本院依職權向臺北市監理處北區分處調取系爭自小客車申請換補發汽車行車執照及汽車
    新領牌照登記書及臺灣臺中地方法院檢察署九十年度發查字第三○六八號、九十年度偵
    字第一五三○三號、九十年度偵字第一八○六五號卷宗。
    理      由
一、本件原告主張：原告所有之系爭自小客車於九十年七月六日遭佯稱欲購買試車之訴外人
    方仁盛趁隙竊取開走，原告並於當天下午三時向臺北市政府警察局大同分局蘭州派出所
    報案。同日下午六時系爭自小客車即為任職於被告所轄大誠派出所之警員王戊戌在臺中
    市○○路與民族路口查獲，惟警員王戊戌疏未注意，並未要求提出報案證明單，亦未確
    實調取口卡以核對車主身分，即讓持偽造原告名義身分證之歹徒辦理銷案並交還系爭自
    小客車，造成系爭自小客車於同年月九日遭歹徒持上開尋獲證明單及偽造之車籍資料至
    永隆當鋪點當七十萬元，歹徒並於同年月十日向原告勒索匯款六萬元贖車，後原告並以
    七十萬元向永隆當鋪贖回系爭自小客車，原告因此損失財物共計七十六萬元。本件係因
    被告所屬員警王戊戌未依相關之法規執行職務，在未有失竊之報案證明單及未確認車主
    是否確為原告本人之情形下，輕率將系爭自小客車辦理銷案證明並交付歹徒，又系爭自
    小客車於失竊當時價值為一百零三萬元，惟原告實際上僅支付七十六萬元，故僅請求被
    告賠償七十六萬元。嗣原告於九十年七月二十日以書面向被告請求損害賠償而遭被告拒
    絕，為此本於國家賠償法第二條第二項及第九條第一項，請求被告給付如聲明所示之金
    額，及自起訴狀繕本送達翌日起至清償日止按年息百分之五計算之利息等語。被告則以
    ：被告所屬大誠派出所警員於九十年七月六日尋獲系爭自小客車時，即已按照程序查驗
    車主所提供之身分證、駕駛執照、行車執照、保險卡及新領牌照登記書等證件，並透過
    警方電腦連線查詢與報案證明單內容相同之查詢認可資料表核對無誤，且該名領車男子
    所提出之證件所載姓名、年籍等資料均與原告所持有真正之相關證件資料完全相符，承
    辦警員王戊戌為求慎重，更撥打原告於報案時所留存之住家聯絡電話聯繫，惟並無人接
    聽，足使警員認定車主當時確離家在外。承辦警員王戊戌於辦理系爭自小客車之查核發
    放程序，已盡其注意義務並符合一般常規，並無疏忽過失之情。至於報案證明單並非領
    取失竊贓物之必備文件，且原告主張之執行程序彙編係警員王戊戌辦理系爭自小客車查
    核發放完畢後始下達，警員王戊戌亦無違反規定辦理銷案發還。又本件原告請求之損害
    額七十六萬元，其中六萬元係原告自行支付與歹徒之勒贖款，與本件被告發還系爭自小
    客車行為無因果關係；另七十萬元係原告與永隆當舖和解取回系爭自小客車之金額，惟
    依當舖業法第二十六條第二項規定原告即得向永隆當舖無償取回系爭自小客車，且依原
    告僅給付五十萬元與永隆當舖，是原告以此和解金額視為損害，轉向被告請求，誠屬無
    據。另本件原告輕易將自身之身分證字號提供不知名之歹徒，造成歹徒得以事前持以向
    監理機關申請駕駛執照等車籍原始資料，致警員見該等真正之證件誤據以辦理銷案，原
    告縱有損害，其就此損害之發生亦有重大過失等語，以為置辯。
二、本件原告主張系爭自小客車遭訴外人方仁盛於九十年七月六日竊取，當日晚上六時並為
    被告所屬員警王戊戌在前開地點尋獲，王戊戌嗣後將系爭自小客車發還時，並未命自稱
    為原告之訴外人方仁盛提出報案證明單，即將系爭自小客車辦理失竊銷案，方仁盛即於
    同年月九日將系爭自小客車典當予永隆當舖七十萬元，原告則遭歹徒勒索六萬元贖車，
    後原告並以七十萬元向永隆當舖贖回系爭自小客車等情。業據原告提出車輛協尋證明單
    三份、身分證二份、行車執照、警詢筆錄、匯款執據、當票、協議書各一份為證。且為
    被告所不爭執，自堪信為真實。
三、原告主張被告所屬員警王戊戌未依規定命提出報案證明單，即讓持偽造身分證明文件之
    人冒領系爭自小客車，顯有疏失等語，並提出系爭處理程序為證。然查，關於警察機關
    之勤務執行程序，內政部警政署於九十年六月二十六日曾函發磁片及作業內容予所轄警
    察機關，此有內政部警政署九十一年二月二十七日警署刑偵字第○九一○○二六○七○
    號函附卷足參。其中就查（尋）獲汽機車失竊案件處理程序固規定失主領車證件包括失
    竊證明，惟系爭處理程序係屬原則性規範，而關於贓物發交被害人保管，內政部警政署
    並於八十八年六月十五日已頒訂「警察偵查犯罪規範」之相關規範，參酌其規範目的係
    為減輕被害人損失，故查獲之贓物於查明確係屬被害人所有即得先行發交被害人保管。
    換言之，即警察機關僅須查明所查獲之贓物確屬被害人所有，即得先行發還，此亦有內
    政部警政署上開函文在卷足憑。且就系爭處理程序內容以觀，失主領回失車時，除提出
    報案證明單外，尚須提出本人身分證件（身分證或駕行照）以確認，並非提出報案證明
    單即得領取失車，且就報案證明單本身僅係記載報案人之年籍資料及報案事由以供查核
    ，如經查明確係失車之車主本人，警察機關亦無由因失主本人未提出報案證明單而不予
    發交保管，況本件自稱車主之人於警員王戊戌進行詢問有無報案證明單時陳稱報案證明
    單已撕毀未留存等語，而警員王戊戌亦以電腦連線查詢與報案證明單內容相同之查詢認
    可資料表憑以核對身分資料。故原告主張被告未命提出報案證明單即有疏失等語，不足
    憑採。
四、再查，依內政部警政署前開函文所示之「警察偵查犯罪規範」第二項，就贓物之先行發
    交被害人保管，須經查明確係被害人所有，此有內政部警政署上開九十一年二月二十七
    日警署刑偵字第○九一○○二六○七○號函在卷足憑。足認被告所屬員警除就所提出之
    身分證明文件進行形式審查外，並應就領取贓物之人別確實查核，故調取口卡以進行人
    別查核自屬被告執行該贓物發還程序之義務。本件被告辯稱已就該領取人所提出之身分
    證明文件進行查核，該身分證、駕駛執照等證明文件經警員王戊戌以機器查驗為真，且
    其上記載之姓名、年籍、地址等人別資料亦與查詢認可資料表所記載原告之身分年籍資
    料相符等語。惟被告自承其所屬員警王戊戌因大誠派出所之傳真機故障而未調甲○○口
    卡進行人別確認，且除身分證上所貼照片及記載之年籍資料外，並無其他足以鑑別該名
    自稱車主之人確為原告，而被告所屬員警王戊戌既知應調取口卡以進行確定，且依當時
    該名自稱車主之男子並未能提出報案證明單之情形下，更應就該名男子之身分是否確為
    車主即本件原告詳加查核確認，惟被告所屬警員王戊戌僅因傳真機故障即未再調取口卡
    以進行確認，即將失竊紀錄辦理註銷並發交該名歹徒方仁盛，足認被告所屬員警就人別
    查核之執行程序確有過失，且因被告所屬員警之銷案行為，造成原告所有之系爭自小客
    車遭人得以持向永隆當舖進行典當。又按當舖業之負責人或其營業人員依當舖業法收當
    之物品，經查明係贓物時，其物主得以質當金贖回。當舖業法第二十六條第一項定有明
    文。查證人即永隆當舖負責人阮重鈞於本院審理時證稱九十年七月九日典當當天其曾查
    詢系爭自小客車狀況並無失竊之贓物紀錄後，以七十萬元收取系爭自小客車典當，後與
    原告協議以七十萬元同意原告回贖等語明確（見本院九十一年五月二日準備程序筆錄）
    ，且據原告提出當票及協議書一份為證。足認本件系爭車輛因被告所屬員警王戊戌之上
    開疏失註銷失竊紀錄，造成歹徒得持向當舖合法典當，揭諸上開當舖業法第二十六條第
    一項規定，原告亦因而必須以質當金七十萬元贖回系爭自小客車，且華聲企業發展鑑定
    顧問有限公司（下稱華聲公司）雖無法就系爭自小客車本身進行鑑定價值，惟華聲公司
    亦函覆本院就與系爭自小客車同型式、年份之車輛於九十年七月當時之中古車價值約為
    九十二萬元，於九十一年七月間之中古車價值約一百零三萬元，此有該公司鑑定報告書
    一份附卷足憑，是原告與永隆當舖之和解金額並無過高。足證原告確因被告所屬員警之
    過失註銷失竊紀錄並發交系爭自小客車行為而受有七十萬元之損害。又原告雖僅先支付
    五十萬元予永隆當舖，然參諸上開法律規定，永隆當舖既得以質當金七十萬元請求原告
    贖回，則原告與永隆當舖間之和解協議自屬有效，至於其等二人協議嗣原告於本件訴訟
    勝訴後再予給付其餘二十萬元，核屬原告與永隆當舖間就給付條件之約定，亦與本件原
    告因此受有給付七十萬元予永隆當舖以贖回系爭自小客車之損害無涉，被告上開所辯，
    即無足採。
五、又被告雖辯稱本件原告輕易將身分證字號提供不知名歹徒，使歹徒得憑以向監理機關辦
    理原告名義之駕駛執照等車籍原始資料證件，造成被告所屬員警因該真正之車籍資料誤
    據以辦理銷案，原告就本件損害之發生亦有重大過失等語。本件原告固自承將身分證字
    號告知歹徒，惟否認有將身分證交付歹徒，而僅依原告之身分證字號，並不足以向監理
    機關辦理駕駛執照等車籍原始資料，且縱因原告曾提供身分證件等資料，致使歹徒得以
    偽造原告之身分證件，惟被告所屬員警於辦理銷案發還車輛時，就人別身分調取口卡詳
    加調查即可輕易分辨，況單純提供身分證件資料而為正常之交易行為，或備供申請登記
    之用，實難認有何過失可言，被告復未能舉證證明原告明知或可得而知他方係別有他圖
    之歹徒而仍交付身分證件等資料之情事，尚難僅以原告將身分證資料告知歹徒即謂有過
    失，被告所辯原告就本件損害發生亦與有過失等語，仍無足採。
六、另原告主張其因被告所屬員警過失將系爭自小客車交還歹徒，而受有遭歹徒勒贖六萬元
    之損害等語。然查，原告自稱係於九十年七月十日受歹徒勒贖六萬元，惟系爭自小客車
    已於同年月九日即遭典當，此分別有匯款證明及當票附卷足證，是原告遭勒贖時，系爭
    自小客車已非在竊取之歹徒占有中，且原告給付之六萬元勒贖款，亦非系爭自小客車所
    有權喪失之損害，核與本件被告所屬員警有無發還系爭自小客車行為並無相當因果關係
    ，故原告此部分主張，即屬無據。
七、按公務員於執行職務行使公權力時，因過失不法侵害人民自由或權利者，國家應負損害
    賠償責任。國家賠償法第二條第二項前段定有明文。本件被告所屬警員於執行職務時未
    確實調取相關資料查核領取人之真實性，即辦理系爭自小客車之失竊紀錄註銷及發還，
    造成原告所有之系爭自小客車遭人典當，並因而受有以七十萬元回贖之損害。從而，原
    告依國家賠償法第二條第二項及第九條請求被告給付七十萬元，及自起訴狀繕本送達翌
    日即九十年十一月二日起至清償日止按年息百分之五計算之利息，即屬正當，應予准許
    ，逾此部分之請求為無理由，應予駁回。
八、兩造均陳明願供擔保，聲請宣告假執行或免為假執行，經核原告勝訴部分，合於法律規
    定，爰分別酌定相當之擔保金額宣告之；至原告敗訴部分，其假執行之聲請，已失所附
    麗，應予駁回。
九、本件事證已臻明確，兩造其餘攻擊防禦方法及舉證，核與本件判決結果無影響，爰不逐
    一論述，附此敘明。
據上論結，本件原告為一部有理由、一部無理由，依民事訴訟法第七十九條但書、第三百九
十條第二項、第三百九十二條，判決如主文。
中      華      民      國    九十二    年       一     月      三      日
                                臺灣臺中地方法院民事第四庭
~B審判長法官  張恩賜
~B法      官  許秀芬
~B法      官  戴博誠
右為正本，係照原本作成。
如對本判決上訴，須於判決送達後廿日內向本院提出上訴狀
中      華      民      國    九十二    年       一     月      三      日
~B法院書記官  黃惠閔


司法院資訊處製作；財團法人民間司法改革基金會備份。
